臺灣高等法院花蓮分院刑事判決　　　　　　　　　　九十三年度上訴字第二四號
　　上訴人即被告　庚○○
　　共　　　同
　　選任辯護人　　己○○律師
右上訴人因重利案件，不服臺灣花蓮地方法院九十三年度訴字第六七號中華民國九十
三年十一月二日第一審判決（起訴案號：臺灣花蓮地方法院檢察署九十二年度偵字第
五八九號），提起上訴，本院判決如左：
    主  文
原判決撤銷。
庚○○、辛○○共同以乘他人急迫貸以金錢，而取得與原本顯不相當之重利為常業，
庚○○處有期徒刑壹年；辛○○處有期徒刑捌月。扣案計算紙中載有壬○○借款五十
萬元之計算紙壹張沒收。
    事  實
一、庚○○自民國（下同）九十年九月間，受讓年籍不詳蔡姓男子所經營之重利貸款
    業務後，即基於以重利為常業之犯意，自九十年九月間起，在花蓮縣花蓮市南濱
    公園等處設立貸款招牌，或以夾報廣告之方式，招徠急需用錢之戊○○等人，乘
    其等急迫貸以金錢，而取得與原本顯不相當之重利，且以月薪新台幣（下同）三
    萬五千元僱用辛○○參與重利貸款之業務，並均以之為常業。其詳如左：
（一）戊○○曾向其哥哥借款十五萬元，九十年九月間，因其哥哥要去大陸，急須還
      錢，乃於九十年九月及十月間，先後向庚○○借款五萬元及二萬元，約定每十
      天一期，每十萬元利息約六千元，由戊○○先後簽發台灣中小企業銀行九十年
      十月二日、九十年十月二十二日、九十年十月三十一日、九十年十一月二十八
      日及九十年十二月十七日，面額為五萬六千元、四萬四千八百元、六萬六千元
      、六萬六千元及六萬六千元之0000000、0000000、00000
      00、0000000及0000000號支票五張，交給庚○○或辛○○，
      以償還本金及利息。
（二）丙○○因急需現金支付房租和店租，於九十年十月間，向庚○○借款五萬元，
      約定每十天一期，利息一萬元，由丙○○簽發花蓮市第一信用合作社以黃慧君
      為發票人，九十年十月二十六日、九十年十月二十九日及九十年十一月二十一
      日，面額二萬四千元、一萬四千五百元及三萬七千五百元之0000000、
      0000000及0000000號支票三張，交給庚○○或辛○○，以償還
      本金及利息。
（三）丁○○在國泰保險公司上班，因簽發很多支票，急需現金兌現，於九十年十月
      五日、九十年十月二十三日及九十年十二月二十七日，向庚○○借款十二萬元
      、十五萬元及二十萬元，約定每十天一期，利息分別預扣一萬八千元、二萬二
      千五百元及三萬元，由丁○○簽發花蓮市第二信用合作社田埔分社九十年十月
      十五日、九十年十一月五日及九十一年一月四日，面額十二萬元、十五萬元及
      二十萬元之一六六五八一、一六六五九五及一六八七０四號支票三張，交給庚○○或辛○○，以償還本金及利息。
（四）壬○○因融資買賣股票失利，急需用錢，於九十年十一月間，向庚○○借款五
      十萬元，約定每十天一期，利息八萬八千元，其間，壬○○亦曾簽發彰化商業
      銀行花蓮分行以丘君祐診所、丘君祐為發票人，九十二年一月二十七日，面額
      五十八萬八千元之0000000號之支票一張，交給庚○○，以償還本金及
      利息。嗣壬○○因無力負擔高額利息而報警，九十二年二月十七日上午十一時
      許，庚○○、辛○○前往花蓮縣花蓮市○○街駐友停車場，欲向壬○○收取利
      息之際，為警當場查獲，並循線扣得庚○○所有計算紙兩本，其中一張計算紙
      載有壬○○借款五十萬元及行動電話、地址等資料。
二、案經花蓮縣警察局移送台灣花蓮地方法院檢察署檢察官偵查起訴。
    理  由
一、訊據上訴人即被告庚○○、辛○○均矢口否認有何常業重利犯行，庚○○辯稱：
    我是九十年底才承受蔡先生之貸放業務，根本不認識戊○○，丙○○、丁○○部
    分之借款是跟蔡先生接洽，再由我承受下來的，壬○○有向我借五十萬元，十天
    一期，利息是八萬八千元，所以她開五十八萬八簽元之支票給我，但她都沒有還
    錢，且證人丙○○、丁○○、壬○○等人並無急迫、輕率或無經驗之情形；我在
    花蓮中小企業銀行的帳戶原由蔡先生使用，但我不知道他使用我的帳戶在放高利
    貸，戊○○、葉慧君的支票放在我的帳戶，我也是事後才知道的，丁○○開的支
    票最後一張才是我收的云云。辛○○辯稱：我是九十一年九月過後才受僱庚○○
    作放款的工作，只是負責收錢而已，我也不認識戊○○，丙○○、丁○○部分我
    只是跟她們收利息而已，壬○○借多少錢我不知道云云。
二、經查：
（一）被告庚○○在原審供陳其於九十年間接下蔡先生之貸款業務；被告辛○○於警
      詢中亦供稱其自九十年九月間起從事放款工作，老闆是庚○○，足認被告二人
      係自九十年九月起受讓年籍不詳蔡姓男子所經營之重利貸款業務。是庚○○所
      辯其於九十年底才承受蔡先生之貸放業務，及辛○○所辯其是九十一年九月過
      後才受僱庚○○作放款的工作云云，均為避就之詞，不足採信。
（二）被告庚○○係以在花蓮縣花蓮市南濱公園等處設立貸款招牌，或以夾報廣告之
      方式，招徠急需用錢之人，而貸以金錢，且以月薪三萬五千元僱用辛○○參與
      貸款之業務等情，業據被告庚○○、辛○○供陳屬實，並據證人丁○○證稱無
      訛。
（三）戊○○於九十年九月及十月間，先後向庚○○借款五萬元及二萬元，約定每十
      天一期，每十萬元利息約六千元，由戊○○先後簽發台灣中小企業銀行九十年
      十月二日、九十年十月二十二日、九十年十月三十一日、九十年十一月二十八
      日及九十年十二月十七日，面額為五萬六千元、四萬四千八百元、六萬六千元
      、六萬六千元及六萬六千元之0000000、0000000、00000
      00、0000000及0000000號支票五張，交給庚○○或辛○○，
      以償還本金及利息等情，業據被告庚○○於原審審理時供承不諱（原審卷第二
      十七頁），觀之被告庚○○之銀行票據代收帳戶中，自九十年九月二十四日至
      九十年十二月七日止，確曾託收存入戊○○所簽發之上開五張支票，此有台灣
      中小企業銀行花蓮分行九十二年四月二日九二花蓮字第０００七０一號函及花
      蓮縣警察局查詢票據發票人清冊各一份在卷可查，足認戊○○應有於上開時間
      ，向被告庚○○借取高額利息之款項。被告二人所辯不認識戊○○云云，與卷
      證不符；證人戊○○原審及於本院證稱不認識被告二人，未向被告二人借款，
      被告二人亦沒有向伊收過利息，伊係向蔡先生借款云云，應屬迴護被告之詞，
      均不可採。
（四）丙○○因急需現金支付房租和店租，於九十年十月間，向庚○○借款五萬元，
      約定每十天一期，利息一萬元，由丙○○簽發花蓮市第一信用合作社以黃慧君
  為發票人，九十年十月二十六日、九十年十月二十九日及九十年十一月二十一
      日，面額二萬四千元、一萬四千五百元及三萬七千五百元之0000000、
      0000000及0000000號支票三張，交給庚○○或辛○○，以償還
      本金及利息等情，亦據被告庚○○、辛○○於原審坦承屬實（原審卷第二十六
      、一一九頁），核與證人丙○○於原審結證之情節相符（原審卷第一一六至一
      一九頁）。再觀之被告庚○○之銀行票據代收帳戶中，於九十年十月十八日、
      十月二十二日及十一月十三日，確曾託收存入黃慧君所簽發之上開三張支票，
      此有台灣中小企業銀行花蓮分行九十二年四月二日九二花蓮字第０００七０一
      號函及花蓮縣警察局查詢票據發票人清冊各一份在卷可查。足認丙○○應有於
      上開時間，向被告庚○○借取高額利息之款項。被告二人所辯丙○○部分之借
      款是跟蔡先生接洽，再由其等承受，只收利息云云，亦與卷證不符。
（五）丁○○在國泰保險公司上班，因簽發很多支票，急需現金兌現，於九十年十月
      五日、九十年十月二十三日及九十年十二月二十七日，向庚○○借款十二萬元
      、十五萬元及二十萬元，約定每十天一期，利息分別預扣一萬八千元、二萬二
      千五百元及三萬元，由丁○○簽發花蓮市第二信用合作社田埔分社九十年十月
      十五日、九十年十一月五日及九十一年一月四日，面額十二萬元、十五萬元及
      二十萬元之一六六五八一、一六六五九五及一六八七０四號支票三張，交給庚○○或辛○○，以償還本金及利息等情，業據被告庚○○、辛○○於原審供承
      無訛（原審卷第二十七、二十八、一二四頁），核與證人丁○○於原審結證之
      情節相符（原審卷第一二０至一二三頁）。再觀之被告庚○○之銀行票據代收
      帳戶中，於九十年十月五日、十月二十三日及十二月二十七日，確曾託收存入
      丁○○所簽發之上開三張支票，此有台灣中小企業銀行花蓮分行九十二年四月
      二日九二花蓮字第０００七０一號函及花蓮縣警察局查詢票據發票人清冊各一
      份在卷可查。足認丁○○應有於上開時間，向被告庚○○借取高額利息之款項
      。被告二人所辯丁○○部分之借款是跟蔡先生接洽，再由其等承受，只收利息
      云云，亦與卷證不符。丁○○於本院部分翻異前供，改稱原先不是跟被告借錢
      ，後來才是跟被告借錢等語，未能說明理由，自非可取。
（六）壬○○因急需用錢，於九十年十一月間，向庚○○借款五十萬元，約定每十天
      一期，利息八萬八千元，其間，壬○○亦曾簽發彰化商業銀行花蓮分行以丘君
      祐診所、丘君祐為發票人，九十二年一月二十七日，面額五十八萬八千元之0
      000000號之支票一張，交給庚○○，以償還本金及利息等情，業據證人
      壬○○於原審結證明確（原審卷第二一四至二一七頁），且有上開支票一張在
      卷足憑。被告二人就壬○○借款五十萬元及簽發上開支票之情，亦於警詢、偵
      查及原審審理時供稱屬實；庚○○就壬○○已陸續償還五十一萬八千元一節，
      亦於警詢中供述明確。足認壬○○確有於上開時間，向被告庚○○借取高額利
      息之款項。庚○○所辯壬○○都沒有還錢；及辛○○所辯不知道壬○○借多少
      錢云云，皆不可採信。
（七）另證人戊○○於本院審理中證稱：伊曾向其哥哥借款十五萬元，九十年九月間
      ，因其哥哥要去大陸，急須還錢等語；證人丙○○於原審審理中證稱：借錢當
      時經濟較為吃緊，為付房租和店租，需要現金周轉，若不借錢周轉，將會損失
      個人信譽，且可能被房東趕走並沒收押金，雖可以向朋友借錢，但伊生性不喜
      歡向別人開口借錢等語；證人丁○○亦於原審及本院審理中證稱：借錢當時係
      因為伊在國泰公司上班，開出去很多票據，需要現金兌現票據，若退票會影響
      信譽，當時很急，也找不到人借錢，剛好看到被告之傳單，就打電話向被告借
      錢等語；證人壬○○於原審審理中亦證稱：伊買賣融資股票，若未提出現金，
      股票將遭斷頭，因急著用錢，所以向被告借款等語；足見證人戊○○、丙○○
      、丁○○、壬○○等人於借款當時，確實存在急需現金之急迫情形，被告二人
      辯稱借款人戊○○等人並無急迫之情形，故其收取高額貸款利息之行為不構成
      重利罪云云，並不可採。
（八）再辯護人請求函詢中央健保局有關證人壬○○丈夫丘君祐開設診所之收入情形
      ，以及函詢壬○○買賣股票之證券公司，調查壬○○於借款時有無急迫輕率或
      無經驗之情形，然壬○○於借款時有無經濟上急迫之情形，應僅就壬○○自身
      之經濟情形為考量，而壬○○已於原審明白陳述其當時急需借錢之事由，本院
      認無再函查之必要。又證人壬○○於原審作證時，被告二人雖未到庭，然辯護
      人蔡雲卿律師業已為被告二人之利益，對證人壬○○為主詰問，待證事實已臻
      明瞭；本院依被告之聲請再行傳喚證人壬○○，壬○○雖未到庭，惟無礙於被
      告此部份犯罪事實之認定，因不再傳喚。又丙○○所借之款項係五萬元，壬○○所借之款項為五十萬元，已如前述，起訴書誤載丙○○借款十萬元、壬○○
      借款五萬元，與事實不符，應予更正，併此敘明。本件事證明確，被告二人犯
      行洵堪認定。
三、按刑法上所規定之常業罪，只須有賴某種犯罪為業之意思，而有事實之表現為已
    足。又常業重利罪並非以對於特定人乘機利用為必要，只須明知社會上有因急迫
    而舉債濟急，及因輕率或無經驗而從事舉債之情形，預定苛刻條件，對於一般人
    具有犯罪之概括故意，一俟他人告貸，藉以博取重利，並以此為常業，即足當之
    ，最高法院八十五年度台上字第三八八二號、八十八年度台上字第三０二三號判
    決可資參憑。查被告庚○○向年籍不詳之蔡姓男子承受所經營之重利貸款業務後
    ，以月薪三萬五千元僱用被告辛○○繼續經營，而當時被告二人除經營此項貸款
    收取重利之業務外，並無其他工作一情，業據被告庚○○、辛○○供陳在卷；又
    被告以設立貸款招牌或夾報廣告之方式，招徠急需用錢之戊○○等人，乘其等急
    迫貸以金錢，而取得與原本顯不相當之高額利息，已與常業重利罪之構成要件該
    當，甚為灼然。核被告庚○○、辛○○所為，均係犯刑法第三百四十五條之常業
    重利罪。又被告二人間就貸放金錢以牟取重利為常業之行為，有犯意之聯絡及行
    為之分擔，均為共同正犯。被告二人所犯之常業重利罪，其本質上已含有連續性
    ，故其多次重利之犯行，應包含於常業犯之範圍內，不再論以連續犯。原審予以
    論科，固非無見。惟原審認定戊○○借款五萬元之時間為九十年十月間、丁○○
    借款十二萬元之時間為九十年五月十日、壬○○借款之時間及金額為九十二年一
    月二十七日及五十八萬八千元，均與事實不符。被告上訴否認犯罪，指摘原判決
    不當，雖無理由，惟原判決既有可議，仍應撤銷改判。爰審酌被告庚○○曾違反
    著作權法、被告辛○○尚無前科，有台灣高等法院被告全國前案紀錄表二紙附卷
    可按，庚○○出資並僱用辛○○貸放重利，情節較重，及被告二人犯罪之動機、
    目的、手段、貸放金額數目、暨犯罪後態度不佳等一切情狀，分別量處如主文第
    二項所示之刑，以示懲儆。扣案之計算紙兩本，其中一張計算紙載有壬○○借款
    五十萬元及行動電話、地址等資料，係被告庚○○所有供犯罪所用之物，業據被
    告庚○○於本院審理中陳述明確，爰依刑法第三十八條第一項第二款規定，將該
    張計算紙沒收，其餘各張與本案無關，因不予沒收。。
四、公訴意旨另以：庚○○、辛○○明知甲○○、乙○○、張亞芬及游秀珍等人先後
    於九十年至九十二年間，因發生經濟上之急迫情形急需資金，竟基於以重利為常
    業之犯意，自九十年九月間起以預扣利息之方式，連續貸予甲○○等人（借款人
    、金額、利息計算等情形詳如附表所示），利息以十天為一期，每十萬元以一萬
    七千六百元至八千六百元不等計算（經以單利率換算，年利率約百分之三百十四
    至百分之六百四十），而向甲○○等人收取與原本顯不相當之重利，因認庚○○
    、辛○○此部份亦涉有刑法第三百四十五條之常業重利罪嫌。惟按犯罪事實應依
    證據認定之，無證據不得認定犯罪事實，刑事訴訟法第一百五十四條第二項定有
    明文。公訴人認被告庚○○、辛○○涉有此部分之常業重利犯行，係以被告庚○○、辛○○於警詢中之自白、扣案之記載客戶資料便條紙三紙、以張亞芬為發票
    人之支票三紙、台灣中小企業銀行花蓮分行九十二年四月二日九二花蓮字第００
    ０七０一號函、花蓮縣警察局查詢票據發票人清冊一份，為其主要論據。訊據被
    告庚○○、辛○○固坦承曾借款予乙○○、張亞芬、甲○○及游秀珍等人，並收
    取如附表二所示之利息，惟堅決否認有何常業重利罪行，辯稱：乙○○、張亞芬
    、甲○○及游秀珍等人借款時並無急迫、輕率、無經驗之情形等語。經查公訴人
    提出之上開證據，雖能證明被告庚○○、辛○○確曾借款予乙○○、張亞芬、甲○○及游秀珍等人，並收取高利息之事實，惟尚不足以證明乙○○、張亞芬、甲○○及游秀珍等人於借款時有急迫、輕率、無經驗之情形，自不構成常業重利罪
    。惟公訴人認被告二人此部份之犯行與前開有罪部分，有常業犯之實質上一罪關
    係，爰不另為無罪之諭知，併此敘明。
據上論斷，應依刑事訴訟法第三百六十九條第一項前段、第三百六十四條、第二百九
十九條第一項前段，刑法第二十八條、第三百四十五條、第三十八條第一項第二款、
罰金罰鍰提高標準條例第一條前段，判決如主文。
本案經檢察官翟光軍到庭執行職務。
中      華      民      國    九十四    年     四     月    二十八      日
                                  審判長法官  林  慶  煙
                                        法官  黃  永  祥
              法官  蔡  勝  雄
右正本證明與原本無異。
如不服本判決，應於送達後十日內，向本院提出上訴狀。其未敘述理由者，並應於提
出上訴狀後十日內向本院補提理由狀(須附繕本)。
                                      書記官  林  明  智
中      華      民      國    九十四    年     四     月    二十八      日
附錄    本判決論罪科刑法條：
刑法第三百四十五條：
 (常業重利罪)
以犯前條之罪為常業者，處五年以下有期徒刑，得併科三千元以下罰金。
 附表
┌──┬──────┬──────┬──────────┐
│編號│借款人      │金額        │利息（十天為一期）  │
├──┼──────┼──────┼──────────┤
│一  │甲○○      │二萬元      │二千六百元          │
├──┼──────┼──────┼──────────┤
│二  │乙○○      │二萬九千四百│四千四百元          │
│    │            │元          │                    │
├──┼──────┼──────┼──────────┤
│三  │張亞芬      │六十萬元    │不詳                │
├──┼──────┼──────┼──────────┤
│四  │游秀珍      │七萬元      │一萬四千元          │
└──┴──────┴──────┴──────────┘
